臺灣高等法院花蓮分院刑事判決　　　94年度上更(一)字第44號
上　訴　人
即　被　告　甲○○
　　　　　　丙○○
共　　　同
選任辯護人　吳漢成律師
上列上訴人即被告等因偽造有價證券等案件，不服臺灣臺東地方
法院88年度訴字第169號中華民國90年4月25日第一審判決（起訴
案號：臺灣臺東地方法院檢察署88年度偵字第 489號），提起上
訴，經最高法院發回，本院更為判決如下：
    主  文
原判決撤銷。
甲○○、丙○○均無罪。
    理  由
一、公訴意旨略以：甲○○與丙○○為夫妻關係，因其二人曾向
    黃慧美借用支票周轉，黃慧美乃於民國（下同）88年 1月13
    日交付印章委託其代領一本支票簿，詎渠等於同年月14日受
    託領取黃慧美在台東市信用合作社支票存款帳戶： 0000000
    號、票號258951號至259000號共50張之支票簿 1本後，為領
    取更多支票供己使用，未經黃慧美同意，竟共同基於偽造文
    書之犯意聯絡，於同年月29日盜用黃慧美所交付之印章，偽
    造「支票領取證」 1紙，向台東市信用合作社之承辦人員提
    出行使，以冒領同一支票帳戶、票號259601至259650號共50
    張之支票簿 1本，足以生損害於黃慧美。其二人復未經授權
    ，共同基於偽造有價證券之概括犯意，自同年月16日起，擅
    自盜用上開印章，連續冒用黃慧美名義偽造票號258951號至
    259000號，及259602、259616至259619、259621號等56張支
    票行使。因認被告甲○○、丙○○均涉有刑法第 216條之行
    使同法第210條之偽造私文書罪，及同法第201第 1項偽造有
    價證券罪嫌等語。
二、本件公訴人認上訴人即被告（以下簡稱被告）甲○○、丙○
    ○涉有偽造私文書及偽造有價證券罪嫌，無非以告訴人黃慧
    美之指訴，及卷附台東市信用合作社之支票領取證、票據使
    用狀況查詢單、支票存款對帳單，與告訴人所提之偽造支票
    明細表等件為論據。訊之被告甲○○、丙○○均堅決否認有
    何犯行，辯稱：「因為向黃慧美借票，她說支票用完叫我們
    去領，交給我們印鑑章，開票都有經過她同意；後來有把印
    鑑章還她，第二次向她借票要再領，她再給我們印鑑去領第
    二本；領票時就說好支票給我們用，她確實是借票給我們，
    我們以前也向她借過票，她曾說因為跳票她要負擔債務，所
    以才告我們」等語。
三、按犯罪事實應依證據認定之，無證據不得認定犯罪事實；又
    不能證明被告犯罪者，應諭知無罪之判決，刑事訴訟法第15
    4條第2項、第301條第1項分別定有明文。次按事實之認定，
    應憑證據，如未能發現相當證據，或證據不足以證明，自不
    能以推測或擬制之方法，以為裁判基礎；且認定事實所憑之
    證據，其為訴訟上之證明，須達於通常一般人均不致有懷疑
    ，而得確信其為事實之程度者，始得據為有罪之認定，倘其
    證明尚未達到此一程度而有合理之懷疑存在時，尚難為有罪
    之認定基礎；又認定不利於被告之事實，須依積極證據，苟
    積極證據不足為不利於被告事實之認定時，即應為有利於被
    告之認定，更不必有何有利之證據（最高法院40年臺上字第
    86號、30年上字第 816號、76年臺上字第4986號判例參照）
    。再按告訴人之指訴，係以使被告判罪處刑為目的，故多作
    不利於被告之陳述，自不得以其指訴為被告犯罪之唯一證據
    ；故以告訴人之指訴，為證據方法，必其指訴，無有瑕疵，
    且查與事實相符，始得資為判決之基礎（最高法院79年度台
    上字第3923號、84年度台上字第5368號判決參照）。經查：
（一）本件告訴人黃慧美已於89年1月7日死亡，有戶籍謄本一紙
      在卷可按（詳原審卷第 105頁）。而告訴人在本件指訴被
      告2人之犯行內容僅有告訴狀，及告訴人在偵查中之1次陳
      述，合先敘明。
（二）告訴人黃慧美關於被告借用支票之陳述，在告訴狀係稱：
      「被告自83年起偶而向告訴人借支票用以生意上週轉，然
      均由被告前往告訴人家中，當面告知支票金額、票載發票
      日，由告訴人當面親自填載後交付被告」（詳偵查卷第 2
      頁）；而其於偵查中之陳述則為：「依照雙方之前往來情
      形，都是由我 1次簽發1至3張，且金額及發票日都是我填
      的，只有到87年間最後約有10至20張才用只蓋章而不填金
      額方式借給被告」（詳偵查卷第62頁）。已見告訴人黃慧
      美告訴狀指訴內容，與其偵查中之陳述，並不一致。
（三）告訴人在告訴狀又稱：「告訴人在出國期間亦託告訴人之
      大姊向被告催討支票本、匯款及欠款，然均未獲置理」（
      詳偵查卷第 3頁）。然證人即告訴人之大姊乙○○在原審
      僅結證稱：告訴人出國有請伊幫她處理會錢等語；其並在
      本院前審證述：不知道被告向告訴人借票之問題等語（詳
      本院前審卷第 232頁）。亦難認告訴人於告訴狀中之前揭
      指訴屬實。
（四）再告訴人指稱：88年 1月13日晚上，拿台東市信用合作社
      支票存款帳戶 0000000號之印鑑章，委託被告丙○○代領
      支票，迄88年1月29日才將印章取回等語（詳偵查卷第3頁
      ）。惟本院前審曾依被告聲請，向合作金庫銀行台東分行
      調得告訴人黃慧美曾於88年1月18日下午2時11分許，蓋章
      填具取款憑條領取新台幣十九萬元之資料（詳本院前審卷
      第162、163頁）。本院復請台東市信用合作社將告訴人在
      該社支票存款帳戶 0000000號之印鑑卡，及合作金庫銀行
      台東分行將告訴人於88年1月18日下午2時11分許蓋章填具
      之取款憑條原本送交本院（附於本院卷第47頁）；雖因無
      法取得該印章實物及其他相關資料，至法務部調查局無從
      鑑定（詳本院卷第47頁），然比對前揭印鑑卡及取款憑條
      原本上告訴人黃慧美之印文，應係同一印章所蓋出無訛。
      是告訴人既於88年1月18日，持其指訴於已88年1月14日交
      予被告至同年月29日始取回之印鑑章填具取款憑條領款；
      則其指稱被告等於88年1月14日領取第1本支票後，未將印
      鑑章交還，又於同年月29日予以盜用冒領第 2本支票簿，
      即非事實。而被告等所辯：「因為向黃慧美借票，她說支
      票用完叫我們去領，交給我們印鑑章，開票都有經過她同
      意；後來有把印鑑章還她，第二次向她借票要再領，她再
      給我們印鑑去領第二本；領票時就說好支票給我們用，她
      確實是借票給我們，我們以前也向她借過票，她曾說因為
      跳票她要負擔債務，所以才告我們」等情，尚非完全無據
      。
（五）另公訴人所舉之台東市信用合作社之支票領取證、票據使
      用狀況查詢單、支票存款對帳單等件；僅能證明被告等有
      領取告訴人帳號支票，及使用告訴人帳號支票之情事，尚
      無法證明被告等係未經告訴人授權領取支票，及簽發支票
      之事實。至「被告偽造支票明細表」係告訴人片面製作之
      私文書，亦難認有何證據證明力。
（六）綜上所述，告訴人之指訴顯有重大瑕疵。復酌之告訴人在
      偵查中亦陳稱：「我當初是有答應要借票給他們（指被告
      ）」（詳偵查卷第62頁）；是告訴人之指訴，尚難令人產
      生確信其為真實之程度，而仍有合理之懷疑存在，自不能
      據以憑認被告等確有告訴人所指訴之犯行。此外，本院復
      查無其他積極事證，足資認定被告等確有公訴意旨所指犯
      行；揆諸前開判例及說明，自不能證明被告犯罪。原審未
      詳加查明，遽依告訴人之指訴，論處被告等偽造有價證券
      罪責，自有未當。被告據以提起上訴，核有理由，應予撤
      銷改判，並諭知被告無罪之判決。
據上論斷，應依刑事訴訟法第369條第1項前段、第364條、第301
條第1項，判決如主文。
本案經檢察官翟光軍到庭執行職務。
中　　華　　民　　國　　94　　年　　11　　月　　10　　日
                        審判長法  官  吳鴻章
                              法  官  王紋瑩
                              法  官  林德盛
以上正本證明與原本無異。
如不服本判決，應於送達後10日內，向本院提出上訴狀。其未敘
述理由者，並應於提出上訴狀後10日內向本院補提理由狀 (須附
繕本)。
                              書記官  劉夢蕾
中　　華　　民　　國　　94　　年　　11　　月　　10　　日
